【裁判字號】    90,訴,1661
【裁判日期】    920815
【裁判案由】    損害賠償
【裁判全文】
臺灣板橋地方法院民事判決  九十年度訴字第一六六一號
    原      告  安翊企業股份有限公司
    法定代理人  丁○○
    訴訟代理人  己○○律師
                戊○○
    被      告  吉生機械股份有限公司
    法定代理人  丙○○
    訴訟代理人  李郁芬律師
    複  代理人  乙○○
右當事人間請求損害賠償事件，本院判決如左：
    主    文
被告應給付原告新台幣壹佰萬元及自民國九十年八月九日起至清償日止，按週年利率
百分之五計算之利息。
原告其餘之訴駁回。
訴訟費用由被告負擔。
本判決第一項於原告以新台幣參拾參萬肆仟元為被告供擔保後，得假執行。但被告如
於假執行程序實施前，以新臺幣壹佰萬為原告預供擔保，得免為假執行。
原告其餘假執行之聲請駁回。
    事    實
甲、原告方面：
一、聲明：求為判決：
（一）被告應給付原告新台幣（下同）一百萬元及自起訴狀繕本送達翌日起至清償日
      止，按年息百分之五計算之利息。
（二）被告應將如附件所示出售之ＳＷ─７注水式氣動拋光機計三百二十三件（原告
      誤植為三百二十三千件），全部收回。
（三）原告願供擔保，請准宣告假執行。
二、陳述：
（一）緣兩造於民國（下同）八十九年九月一日簽訂合約書，由原告委託被告生產Ｑ
      ─５注水式氣動拋光機，並約定於合約期間被告不得將Ｑ─５注水式氣動拋光
      機售予其他直接用戶或經銷商，如有違約行為，被告須賠償原告一百萬元；及
      於合約終止一年內，被告不得複製生產Ｑ─５注水式氣動拋光機。詎料被告竟
      於合約期間及合約終止後一年內擅自使用模具，生產Ｑ─５注水式氣動拋光機
      出售與他人，兩造且於九十年五月二十一日終止雙方合約。為此，原告爰依兩
      造契約關係，提起本件訴訟，並求為判決如訴之聲明所示。
（二）被告確曾於兩造契約有效期間及終止契約後一年內，出售Ｑ─５注水式氣動拋
      光機予廠商。
  １、被告辯稱原告所提出之發票及ＳＷ─７注水式氣動拋光機並非其公司產品云云
      。惟查被告公司確曾於兩造契約有效期間及終止契約後一年內，將ＳＷ─７注
      水式氣動拋光機出售予美商Ｗｅｓｔｅｒｎ  Ａｍｅｒｉｃａ  Ｇｒａｎｉｔ
      ｅ公司（下稱ＷＡ公司），此由被告公司海關出口報單觀之自明。被告將ＳＷ
      ─７注水式氣動拋光機出售予ＷＡ公司，經原告美國獨家代理商Ｂｒａｘｔｏ
      ｎ  Ｂｒａｇｇ公司（下稱ＢＢ公司）發現並向原告反應後，進而於九十年五
      月十四日向ＷＡ公司購買ＳＷ─７注水式氣動拋光機，在未變更外包裝及拆解
      機械之情形下，寄送至原告公司，此有證人Ｊｏｎ  Ｄｏｕｇｌａｓ  Ｓｌｏ
      ｃｕｍ證稱在卷可稽。是以，被告確已違反兩造契約第八條第二項及第十條之
      規定。
  ２、被告雖否認有違約之情事，證人ＷＡ公司負責人Ｒｏｂｅｒｔ  Ｊｏｈｎ  Ｍ
      ｃＮａｍａｒａ亦證稱「伊未見過原告所提出之ＳＷ─７及發票，該公司亦無
      所謂ＳＷ─７注水式氣動拋光機」云云。惟查被告公司海關出口報單載明ＳＷ
      ７注水式氣動拋光機出售予ＷＡ公司，且原告出示ＷＡ公司員工Ｂｒａｂｌａ
      ｋｋａｒｄ簽名之發票，證人Ｒｏｂｅｒｔ  Ｊｏｈｎ  ＭｃＮａｍａｒａ自
      承係伊公司之發票，而該發票與原告所提之發票係同一紙發票，況且ＷＡ公司
      若無ＳＷ─７注水式氣動拋光機此一產品，其發票上何以打印ＳＷ─７字樣，
      足徵系爭發票確係ＷＡ公司所開立，該公司確有出售ＳＷ─７注水式氣動拋光
      機。足見證人ＷＡ公司負責人Ｒｏｂｅｒｔ  Ｊｏｈｎ  ＭｃＮａｍａｒａ之
      證言不實。
  ３、美商ＢＢ公司向ＷＡ公司訂購七十台ＳＷ─７注水式氣動拋光機且已付清貨款
      ，由此得知證人Ｒｏｂｅｒｔ  Ｊｏｈｎ  ＭｃＮａｍａｒａ證稱「ＷＡ公司
      並無出售ＳＷ─７產品」實不足採。而ＢＢ公司確於九十年五月十四日收到Ｗ
      Ａ公司之第一台ＳＷ─７注水式氣動拋光機，並認定ＳＷ─７與Ｑ─５注水式
      氣動拋光機為相同之機器，故於原告與被告發生合約糾紛而對ＢＢ公司供貨不
      濟時，ＢＢ公司乃從ＷＡ公司取得ＳＷ─７注水式氣動拋光機以替代Ｑ─５注
      水式氣動拋光機。
（三）Ｑ５注水式氣動拋光機與ＳＷ─７或ＧＰＷ─７係相同之產品。
  １、被告指稱Ｑ─５注水式氣動拋光機與ＳＷ─７或ＧＰＷ─７係不同之產品，惟
      查：
    (1)、本體外觀構造：
        溝槽只要將原有之本體，在加工時車床加工車一刀即可得到，並無特殊性。
    (2)、本體手把護套之材質：
        護套為外加配件，被告只用外加零件試圖規避合約規範，且不論黑色或藍色
        均為橡膠製品，其功能亦相同。
    (3)、注水器之構造不同：
        被告所謂注水器乃是小型水龍頭，係屬本體之外的附屬零件，亦為輕易購得
        之現成零件。
    (4)、風量調整閥不同：
        被告雖將此風量調整閥旋鈕之零件電鍍成銀色，但此零件卻完全與Ｑ─５注
        水式氣動拋光機之生產模具完全相同，此零件固為塑膠射出之零件，故會有
        塑膠製品縮水之痕跡，ＳＷ─７或ＧＰＷ─７之器械上雖把該零件電鍍成銀
        白色，但其縮水痕跡卻完全相同。由此可證被告於契約期間就已從事盜用原
        告模具，生產相關產品而私自販售之違法行為。
    (5)、手柄設計構造不同：
        原告所提結構圖編號四十二號之側向把手，為本體外之附加零件，可以用任
        何一種方式加工取得，被告只是一再利用簡易之外加零件，規避雙方合約之
        拘束。
    (6)、檔水板設計之不同：
        檔水版對於本工具而言亦是外附零件。
    (7)、齒輪軸設計之不同：
        被告所稱之齒輪軸乃是原告所提結構圖編號二十七號之旋轉軸，該旋轉軸內
        部有一出水孔，由該軸之底部中心將水噴出，冷卻拋光或研磨可材時作為冷
        卻之用。被告只是將出水口加上一個銅製之頭，並未改變其基本功能，亦屬
        外加之零件。
    (8)、本體表面處理之不同：
        本體表面只是加工方式之不同，基本上被告所生產之ＳＷ─７或ＧＰＷ─７
        都是使用與Ｑ─５相同之模具。
  ２、ＳＷ─７、ＧＰＷ─７與Ｑ─５注水式氣動拋光機，各原件特徵尺寸均一致，
      即可能出自同一模具或經複製之模具，而被告所稱附加零件之不同，就注水式
      氣動拋光機整體結構及功能而言，均屬旁枝末節或為材質顏色之變化，或在主
      體上添加小溝槽附裝非主功能元素，凡此業經鑑定人中國機械工程學會鑑定在
      案，此有該學會九十二年四月二十二日中機（四八）發字第九二０三四號函及
      九十二年五月二十六日中機（四八）發字第九二０四０號函可稽。是以，被告
      指稱ＳＷ─７、ＧＰＷ─７注水式氣動拋光機與Ｑ─５注水式氣動拋光機結構
      不同，而非相同之產品，實不足採。
（四）兩造合約書第十條之約定並未失效。
  １、被告指稱兩造簽訂之合約書已於九十年五月二十一日合意終止，且該合約書第
      十條之約定亦經兩造合意使其失效，此有被告九十年九月三日答辯狀所提原告
      公司代理人張文鐘簽署之文件可稽云云。查被告於九十年五月四日來函要求原
      告終止兩造間之合約，惟原告並未同意終止合約，原告見被告已無履約之意願
      ，為保護自身權益起見，乃於九十年五月二十一日授權訴外人張文鐘至被告公
      司取回模具，此由被告九十二年五月二十六日鈞院庭訊所呈原告之授權書觀之
      自明。然被告於訴外人張文鐘取件時，於簽收文件上除打印取回之模具、護套
      及成品之規格數量外，尚且打印終止合約、原合約書第十條自動失效等字樣，
      訴外人張文鐘一時不察遂於該文件上簽名，是以，訴外人張文鐘關於終止合約
      及原合約書第十條自動失效之意思表示應屬無權代理。
  ２、按「無權代理人以代理人之名義所為之法律行為，非經本人承認，對於本人不
      生效力」，民法第一百七十條第一項定有明文。原告對於訴外人張文鐘同意終
      止合約之無權代理行為，於九十年五月二十四日以存證信函予以承認，然對於
      訴外人張文鐘同意原合約書第十條自動生效之無權代理行為，原告並未承認，
      被告何以主張兩造原合約書第十條之約定已然失效。
  ３、被告雖主張終止合約與原合約書第十條自動失效係屬不得割裂，以及訴外人張
      文鐘有所謂表見代理云云。惟查徵諸兩造簽訂之合約書第十條約定，可知被告
      競業禁止義務於契約終止後一年內仍然繼續存在，非謂兩造間之契約一旦終止
      後，被告競業禁止之義務即隨之消滅。是以，契約終止與被告競業禁止義務之
      消滅，係分屬不同之問題不可混為一談。而表見代理成立要件之一為「須有本
      人引起權利外觀之行為」，本件訴外人張文鐘至被告公司取回模具、護套及成
      品時，即出示前開原告之授權書予被告，被告自始明知原告授權之範圍，又豈
      會誤認訴外人張文鐘就原合約書第十條自動失效有代理權，進而與之為法律行
      為，是被告所指於法不合。
（五）被告辯稱該公司接受原告委託製作Ｑ─５注水式氣動拋光機前，於八十九年四
      月已生產ＳＷ─７與ＧＰＷ─７等相同之產品，並委由證人蔡振芳製模，於同
      年七月外銷ＷＡ公司云云，經查：
  １、原告與被告之締約日為八十九年九月一日，依被告於八十九年七月六日寄發予
      原告之傳真中，提及俟原告七月份返國後即可正式進行Ｑ─５注水式氣動拋光
      機之開發，足見被告所言實不足採。況且若被告在簽訂合約前已擁有生產Ｑ─
      ５注水式氣動拋光機相同之四套模具，應請被告提出相關證據以證其說。
  ２、美商ＷＡ公司負責人Ｒｏｂｅｒｔ  Ｊｏｈｎ  ＭｃＮａｍａｒａ證稱「從未
      販售ＳＷ─７產品」，已如前述，然今被告竟出示該公司與ＷＡ公司間之來往
      信函，表示被告曾出售ＳＷ─７產品予ＷＡ公司，從而若非證人證詞不實，即
      是被告出示之信函乃係偽造。此外，尚且不論被告出示之信函未經我國駐外單
      位認證，其真實性有待商榷，惟ＷＡ公司負責人為Ｒｏｂｅｒｔ，而非被告信
      函上之Ｂｏｂ  Ｍｃｎａｍａｒａ，是被告何以證明於八十九年七月曾出售Ｓ
      Ｗ─７產品予ＷＡ公司。
  ３、證人蔡振芳證稱「伊於八十九年四、五月間，受被告公司委託開發７Ｗ００一
      、５Ｗ００一及另一組模具，且該三組模具均相同」云云。惟查一般產品之編
      號係由小至大，且５Ｗ００一模具係製造Ｑ─５注水式氣動拋光機之模具，然
      被告與證人就此模具之開發竟未書立契約或保管書，證人說詞實有違常理。
      而鈞院訊問證人「伊開發之模具所製造之成品是否為ＳＷ─７產品」，證人供
      稱「無法確定」，是以，被告又何能謂伊公司與原告公司簽約前，即以自行開
      發ＳＷ─７產品。
  ４、退萬步言，縱認被告公司接受原告委託製造Ｑ─５注水式氣動拋光機前，即已
      自行開發ＳＷ─７產品，惟被告既在契約中同意於原告委託製造期間，不得自
      行出售與Ｑ─５注水式氣動拋光機相同之產品，被告即須受契約之拘束。而Ｑ
      ─５與ＳＷ─７注水式氣動拋光機經鑑定係屬相同之產品，是被告已然違約至
      為酌明。
三、證據：提出合約書、結構圖及發票、價格表、被告公司電腦網頁內容、Ｂｒａｘ
          ｔｏｎ  Ｂｒａｇｇ公司之營利事業登記證、Ｗｅｓｔｅｒｎ  Ａｍｅｒ
          ｉｃａ  Ｇｒａｎｉｔｅ公司發票、Ｂｒａｘｔｏｎ  Ｂｒａｇｇ公司訂
          單、Ｂｒａｘｔｏｎ  Ｂｒａｇｇ公司付款紀錄、海關出口報單（以上均
          影本）各乙份為證，並聲請訊問證人Ｊｏｎ  Ｄｏｕｇｌａｓ  Ｓｌｏｃ
          ｕｍ、葉嬌蘭，及向台中縣稅捐稽徵處大屯分處函查被告公司九十年一月
          一日至五月三十一日之出口報單、向台中縣烏日鄉烏日溪壩郵局函查九十
          年六月十一日國際快捷寄件編號ＥＺ000000000ＴＷ詳細資料、
          向財政部基隆、台中、台北關稅局函查被告公司之出口報單、向中國機械
          工程學會聲請鑑定標的物是同一或經複製之本體模具、防塵套模具、節流
          閥旋鈕模具、注水管模具所生產，以及本件注水式氣動拋光機之生產流程
          。
乙、被告方面：
一、聲明：求為判決：
（一）請求駁回原告之訴及假執行之聲請。
（二）如受不利判決，被告願供擔保，請准免予假執行。
二、陳述：
（一）被告固曾簽訂原告委託被告生產Ｑ─５注水式氣動拋光機之合約書，惟被告否
      認曾於上開合約之有效期限內，有任何出賣Ｑ─５注水式氣動拋光機之行為，
      原告所提之證物顯不足採，經查：
  １、原告所示之單據實係ＷＡ公司出售ＳＷ─７產品予ＢＢ公司，且兩家外國公司
      之買賣行為與本案並無任何關聯，ＳＷ─７產品與兩造合約Ｑ─５注水式氣動
      拋光機亦截然不同，是以，被告並未違反系爭合約之規範。
  ２、原告所示之發票並非買賣契約或買賣單據，由該單據英文稱為ＩＮＶＯＩＣＥ
      ，即知其義無非僅係報價單，是此為原告故意誤植。
（二）按本件原告依據兩造所簽訂合約書第八條之約定提起本件請求。而依該條之約
      定，必須被告在合約期間有將Ｑ─５注水式氣動拋光機（係約定特定，而非僅
      指與Ｑ─５相同或相近似之產品）售予其他直接用戶或經銷商之事實，始構成
      違約，則依舉證責任分配之原則，原告就被告有關上開違約之情事，即應負舉
      證證明之責。而依原告起訴之事實，其據以認定被告有違約之行為者，所憑僅
      係結構圖及發票影本之證據，然該結構圖所顯示之產品，其產品之編號為ＳＷ
      ７並非Ｑ─５，且售出者為ＷＡ公司而非被告，故縱屬被告曾出售該所謂ＳＷ
      ─７產品予ＷＡ公司，亦無法證明該出售予ＷＡ公司之ＳＷ─７產品，即係原
      告所提出於本案之特定物品，原告在未證明此項事實前，即難謂被告有何違約
      之情事。
（三）被告自始否認被告公司生產之ＳＷ─７與ＧＰＷ─７等二型號注水式氣動拋光
      機，與原告委託被告生產Ｑ─５注水式氣動拋光機係完全相同之產品，本件系
      爭注水式氣動拋光機並非擁有專利之產品，原告就此亦不爭執。而被告公司接
      受原告委託之前，本身早已自行設計、製造生產自有品牌之注水式氣動拋光機
      ，此由證人李光台證稱：「ＳＷ─７是在八十九年七月正式打樣出來」即可得
      知，而國內並有多家公司生產類似之產品，因此本件注水式氣動拋光機顯非獨
      家生產專利技術之產品。是以，被告公司不可能因受原告委託承攬生產Ｑ─５
      注水式氣動拋光機，即全然放棄銷售自己公司生產之產品。
（四）關於本件注水式氣動拋光機鑑定之相關事項，謹詳陳如下：
  １、被告公司生產之ＳＷ─７注水式氣動拋光機，在無任何公正機關及被告在場見
      證下，原告即單方面加以拆解，以致ＳＷ─７注水式氣動拋光機之內部零件，
      可能已遭原告以其自有Ｑ─５注水式氣動拋光機之共通零件加以更換，原告自
      不得以上開器械作為證據。而證人李光台供稱「原告所提出之ＳＷ─７注水式
      氣動拋光機並非被告公司產品」，證人Ｒｏｂｅｒｔ  Ｊｏｈｎ  ＭｃＮａｍ
      ａｒａ供稱「ＷＡ公司所販售ＳＷ─７產品乃是被告提出之ＳＷ─７產品，至
      於原告所提出之ＳＷ─７產品ＷＡ公司並未見過」，由上可知原告所提出ＳＷ
      ─７產品與被告生產販售之ＳＷ─７產品並不相同。因此縱將原告所提出之Ｓ
      Ｗ─７注水式氣動拋光機送交鑑定，鑑定結果對於本案系爭事實完全無關，是
      以，鈞院毋庸將非被告公司生產之ＳＷ─７注水式氣動拋光機作為鑑定對象。
  ２、本件之注水式氣動拋光機顯非獨家生產專利技術之產品，原在市場上即有多家
      品牌同時競爭此結構類似之注水式氣動拋光機。懇請鈞院送請本件鑑定之際，
      除將原告與被告提出之ＳＷ─７與Ｑ─５注水式氣動拋光機作為鑑定對象外，
      並應連同被告所提Ｑ─６及日本廠牌之注水式氣動拋光機一併鑑定，以查明市
      面上販售之各類注水式氣動拋光機，是否在大體結構及使用操作原理均屬相同
      ，而僅在部分零件上略有差異。
  ３、本件注水式氣動拋光機既非擁有專利之產品，自不得以專利侵害基準作為鑑定
      基準，且各公司生產之注水式氣動拋光機大體結構和使用操作原理雖相同，然
      各部零件確均有差異，本件系爭ＳＷ─７與Ｑ─５注水式氣動拋光機亦是如此
      。是以，懇請鈞院送請鑑定之際，委請鑑定機關不以經濟部智慧財產局制定之
      專利侵害鑑定基準作為判斷標準，而應鑑定注水式氣動拋光機所有零件之異同
      ，並明確鑑別所有各部零件之差異，尤應斟酌系爭ＳＷ─７與Ｑ─５注水式氣
      動拋光機是否有上述之差異。
（五）中國機械工程學會九十二年一月二十四日鑑定書之鑑定結論：
  １、該鑑定書認定：
    (1)、依機械工程實務經驗判斷，編號Ａ之注水式氣動拋光機零件與被告公司產品
        結構圖上之料件表應完全相符，對應之機械結構亦相同。
    (2)、編號Ａ及編號Ｃ兩組拋光機，其大體結構及外形均屬相同，對應的設計功能
        及設備規格均屬一致，少數零件外觀或材質的差異對拋光機具主體應用功能
        則未產生可資鑑別性的影響。
    (3)、編號Ｄ與編號Ｅ拋光機各項結構與功能完全相同，各設計細節及技術規格都
        完全一致，因此可歸屬同一設備。編號Ａ拋光機與編號Ｄ或Ｅ拋光機，在機
        械主體功能與規格可謂相同，區別僅在附屬效用及些微零件採用的材質。
  ２、然該鑑定結論亦認定編號Ａ拋光機與編號Ｆ拋光機，幾乎不存在足以辨識之差
      別，兩組拋光機不但零件、結構一致，其使用的功能也完全相同，顯見該Ｑ─
      ５之產品，其外形及結構功能並無特殊性，與市場上大部分注水式氣動拋光機
      之大體結構與機械原理均屬相同，則可知市場上關於該項相關產品之區隔，應
      係在於各個產品之外形是否獨特新穎藉以吸引消費者，而不是在於強調其功能
      ，故本件探究被告是否違反合約書第八條第二項之約定，即在於被告所販售之
      ＳＷ─７注水式氣動拋光機是否與原告所生產之Ｑ─５注水式氣動拋光機，外
      形上是否雷同而定。
（六）茲被告所販售之ＳＷ─７注水式氣動拋光機，與原告所生產之Ｑ─５注水式氣
      動拋光機，其外形上有不同之處，僅說明如后：
  １、按編號ＳＷ─７及編號ＧＰＷ─７等二型號之注水式氣動拋光機，係藍色膠套
      手把之器械，而編號Ｑ─５、Ｑ─６注水式氣動拋光機，則為黑色膠套手把之
      器械，其二者更有下列差異：
    (1)、本體外觀構造：
        藍色膠套手把器械有裝置擋水板之溝漕，而黑色膠套手把器械則無溝漕。
    (2)、本體手把護套之材質：
        藍色膠套手把器械選用強化彈性體塑料，注重止滑及持用手感，且能耐酸、
        鹼及鹽之腐蝕，而黑色膠套質料較差，手感膩黏不適，不耐酸、鹼及鹽之腐
        蝕。
    (3)、注水器之構造不同：
        藍色膠套器械可拆解清洗汙泥，且以銅質製做較耐撞擊磨損，其耐用性極佳
        ，而黑色膠套器械無法拆解清洗汙泥則容易堵塞，又以塑膠製作易磨損，非
        但耐用性差，且一旦撞擊極易折斷。
    (4)、風量調整閥之不同：
        藍色膠套器械之風量調整閥採銀鉻電鍍可抗酸鹼，而黑色膠套器械之風量調
        整閥所用材質不同，其耐用性及耐腐蝕性均較差。
    (5)、手柄設計構造不同：
        藍色膠套手把器械採高彈性塑材，且係一體成型披覆製成，不致因熱脹冷縮
        效應而脫落，而黑色膠套手把器械其膠套係另行製造套用其上，手柄與膠套
        極易因使用相當時日後即鬆脫打滑。
    (6)、擋水板設計之不同：
        藍色膠套手把器械因擋水板設計，使操作者在使用器械時不致潮溼，且於冬
        季使用時亦不遭受凍傷，而黑色膠套手把器械則無此設計，操作者易於注水
        時噴溼衣物，或因冬季操作遭冷水噴溼凍傷。
    (7)、齒輪軸之設計不同：
        藍色膠套手把器械為因應齒輪軸易雜質阻塞，故設計為可分開、拆解及清洗
        之錭接頭，並特別設計除屑孔以利清理雜質之用，而黑色膠套手把器械，其
        齒輪軸為一體成型，難以清理意外之積垢雜質。
    (8)、本體表面處理之不同：
        藍色膠套手把器械採鋁合金噴砂方式處理，不會產生酸腐蝕或漆面剝落之情
        形，而黑色膠套手把器械則以噴漆方式處理表面，極易有酸腐蝕或漆面剝落
        之情形。
  ２、被告已否認原告所提出編號係ＳＷ─７產品為被告所售出，且被告所生產之Ｓ
      Ｗ─７及ＧＰＷ─７注水式氣動拋光機，與原告之Ｑ─５、Ｑ─６產品有諸多
      相異之點，即連送請鑑定項目編號下之產品，經鑑定亦無法辨別與原告所提出
      ，據其稱係ＳＷ─７產品有何區別，則在仿冒頻傳之商場，又如何保證該所謂
      ＳＷ─７注水式氣動拋光機係被告所售出。
（七）依台灣台中地方法院檢察署檢察官九十年度偵字第一六九八一號不起訴處分書
      所示，被告公司於八十九年四、五月間，已完成設計且開發ＳＷ─７注水式氣
      動拋光機完畢，並於同年五月即開始對外銷售，此由準備程序所提出相關證物
      顯示，該設示圖之製圖日期為八十九年四月二十四日、二十五日及二十六日，
      以及同年七月間製作樣品寄送美國客戶進行測試即可證明。另生產系爭產品之
      模具，依被告提出之生產及保管合約，亦可證明系爭產品之主模具（７Ｗ００
      １），其委託製造時間均在原告委託被告代工生產之前，此經證人到庭證稱屬
      實，並有模具相片二紙可證。而原告已自承其與被告係在八十九年九月一日訂
      定契約，在此之前，被告既已完成設計並開發完畢ＳＷ─７注水式氣動拋光機
      ，顯見ＳＷ─７注水式氣動拋光機與原告Ｑ─５注水式氣動拋光機之模具並不
      相同。從而被告生產之ＳＷ─７注水式氣動拋光機，並非被告利用代工生產原
      告Ｑ─５產品之便一併開發生產，且依合約書約定僅規範被告不得販售Ｑ─５
      之產品，而被告原先生產銷售之產品乃係ＳＷ─７注水式氣動拋光機，因此被
      告並無原告所指之違約情事，故原告以被告違約為由，請求損害賠償應無理由
      。
（八）兩造簽訂之合約書已於九十年五月二十一日合意終止。
  １、依雙方合約書第七條規定：「１、甲方須盡力達成每年三千支之最低購入量，
      如有未能達成目標之情形，須徵得乙方之同意。２、甲方之購買數量，如未達
      訂購數量，於六個月後合約自動失效。３、合約有效期間，甲乙雙方應就產業
      之技術及市場情報定期研討」，然查雙方於八十九年九月一日訂約後，原告實
      際訂購數量僅有三五四支，遠低於兩造合約之最低訂購數量，原告明知違約在
      先，遂於九十年五月二十一日與被告簽訂終止合約書。
  ２、兩造簽訂系爭終止合約書，該書面上有原告公司負責人丁○○及實際負責人張
      文鐘蓋用公司印鑑及其個人印鑑為憑，足見兩造自九十年五月二十一日起已無
      上開合約之法律關係存在。該終止合約書開宗明義即載示：「原合約書第十條
      自動失效」，而原合約書第十條規定：「契約之終止及競業禁止：１、契約到
      期日止三十天前如雙方未再續約，則本契約自動失效。２、契約終了乙方須將
      屬於甲方之模具於十五日內全數歸還甲方，而乙方所剩庫存零件及成品甲方應
      全部買回。３、乙方於合約終止一年內不得複製生產與Ｑ５相同之拋光機」。
      是以，原告既已簽立終止合約書，則被告自已不受上開合約書之拘束，上開合
      約書第十條規定亦無從於契約終止後約束被告。至於原告所提報價單日期為九
      十年六月十一日，亦係合約終止日後所發生，非但不足以證明被告與任何人曾
      有買賣行為，由該日期亦僅知其為原告承諾終止合約後所生之報價而已，從而
      可知原告主張均屬無據。
  ３、原告雖主張其並未授權張文鐘有終止合約及同意原合約書第十條自動失效之權
      力，張文鐘於九十年五月二十一日關於終止合約及原合約書第十條自動失效之
      意思表示應屬無權代理，而渠於同年五月二十四日之存證信函，僅就張文鐘終
      止合約之無權代理行為予以同意，對於原合約書第十條自動失效之無權代理行
      為則未予承認云云。惟查原告於鈞院審理時已表明有授權張文鐘為終止合約之
      意思表示，則原告於事前即授權張文鐘終止合約，而張文鐘亦確實於九十年五
      月二十一日代表原告公司與被告終止合約，且張文鐘於簽署同意終止合約之書
      面同時，並於該終止合約字樣之後，緊接表示原合約書第十條自動失效，顯然
      關於原合約書第十條自動失效之意思表示，自始即被授權。退步言之，至少原
      告亦有由自己行為表示以代理權授與他人之表現代理情形，故原合約書第十條
      自動失效之約定應屬有效。
三、證據：提出原告委託被告生產Ｑ─５注水式氣動拋光機之合約書、Ｗｅｓｔｅｒ
    ｎＡｍｅｒｉｃａ  Ｇｒａｎｉｔｅ公司與Ｂｒａｘｔｏｎ  Ｂｒａｇｇ公司之
    買賣憑單、報價單、終止合約書、出口報單、原告公司Ｑ６成品銷售資料表、被
    告公司自行生產ＳＷ─７注水式氣動拋光機與原告委託被告生產Ｑ５注水式氣動
    拋光機各部零件不同點之比較參考資料、金屬工業研究發展中心相關簡介資料、
    被告公司傳真函、庫存零件表、存證信函、被告公司７Ｗ００１模具圖、Ｗｅｓ
    ｔｅｒｎ  Ａｍｅｒｉｃａ  Ｇｒａｎｉｔｅ之公司發票及公司資料（以上均影
    本）各乙份、各不同公司廠商所生產各式注水式氣動拋光機之型錄影本五份、被
    告ＳＷ─７注水式氣動拋光機設計圖影本三紙、被告與美國ＷＡ公司往來書信及
    譯文各六紙、七Ｗ○○一模具相片五幀為證，並聲請訊問證人李光台、Ｒｏｂｅ
    ｒｔ  Ｊｏｈｎ  ＭｃＮａｍａｒａ、蔡振芳。
      理  由
一、原告起訴主張：兩造於八十九年九月一日簽訂合約書，由原告委託被告生產Ｑ─
    ５注水式氣動拋光機，雙方並約定於合約期間被告不得將Ｑ─５注水式氣動拋光
    機售予其他直接用戶或經銷商，以及被告於合約終止一年內不得複製生產該Ｑ─
    ５注水式氣動拋光機，如有違反，被告須賠償原告一百萬元。詎料被告竟於合約
    期間及合約終止後一年內擅自使用該模具，生產Ｑ─５注水式氣動拋光機出售予
    他人，兩造業於九十年五月二十一日終止雙方合約。為此爰依契約法律關係，請
    求（一）被告應給付原告一百萬元及自起訴狀繕本送達翌日起至清償日止，按年
    息百分之五計算之利息；（二）被告應將如附件所示出售之ＳＷ─７注水式氣動
    拋光機總計三百二十三件全部收回。
二、被告則以：伊雖與原告簽訂合約書，受託生產Ｑ─５注水式氣動拋光機，惟被告
    並未於上開合約之有效期限內，有任何出賣Ｑ─５注水式氣動拋光機之行為，原
    告應就被告有關上開違約之情事，負舉證證明之責。又由中國機械工程學會之鑑
    定結論得知，原告Ｑ─５產品之外形及結構功能並無特殊性，與市場上大部分注
    水式氣動拋光機之大體結構與機械原理均屬相同，顯示關於該項產品之市場區隔
    ，應係在於各個產品外形是否獨特新穎，故本件探究被告是否違反雙方合約書第
    八條第二項之約定，即在於被告所販售ＳＷ─７注水式氣動拋光機是否與原告所
    生產Ｑ─５注水式氣動拋光機，外形上是否雷同而定。而被告所販售之ＳＷ─７
    注水式氣動拋光機與原告所生產之Ｑ─５注水式氣動拋光機其在本體外觀構造、
    手把護套之材質、表面處理及注水器之構造、風量調整閥、手柄設計構造、擋水
    板設計、齒輪軸之設計均有不同；且被告於受原告委託之前，即已完成設計並開
    發ＳＷ─７注水式氣動拋光機，是ＳＷ─７模具與Ｑ─５之模具並不相同，是被
    告生產之ＳＷ─７注水式拋光機，並非利用代工生產原告Ｑ─５產品之便製造，
    因此被告並無原告所指之違約情事，故原告以被告違約為由，請求損害賠償應無
    理由。況兩造簽訂之合約書已於九十年五月二十一日合意終止，原合約書第十條
    競業禁止相關規定業經兩造約定自動失效，被告不受契約終止後一年內不得複製
    生產與Ｑ─５相同之拋光機約定之拘束等語，資為抗辯。
三、原告主張兩造於八十九年九月一日簽訂合約書，由原告委託被告生產Ｑ─５注水
    式氣動拋光機，雙方約定於合約期間被告不得將Ｑ─５注水式氣動拋光機售予其
    他直接用戶或經銷商，以及被告於合約終止一年內不得複製生產該Ｑ─５注水式
    氣動拋光機，如有違反，被告須賠償原告一百萬元。嗣兩造契約於九十年五月二
    十一日經雙方合意終止等事實，業據提出合約書影本各一件（見卷（一）第八至
    十頁），且為被告所不爭，自堪信為真實。惟原告另主張被告於兩造合約期限內
    違約生產其委託生產之產品，並於契約終止後一年內繼續生產相同之產品乙情，
    則為被告所否認，並以前揭情詞置辯。經查：
（一）依兩造於八十九年九月一日所簽立之合約書第一條、第二條：「規格：乙方（
      即被告）根據甲方（即原告）所提供之產品式樣規格，生產Ｑ─５注水式氣動
      拋光機。」、「模具費用：乙方（即被告）生產Ｑ─５注水式氣動拋光機所需
      之模具費用均由甲方（即原告）負付。費用明細詳見於附錄。此模具之所有權
      屬於甲方所有。」約定可知，原告委託被告生產Ｑ─５注水式氣動拋光機之模
      具係由原告所提供；而其模具品名則見於前揭合約書附錄，計有(1)、本體模具
      ；(2)、防塵套模具；(3)、節流閥旋鈕模具；(4)、注水管模具等。又依兩造合約
      書第八條第二款約定：「合約期間，乙方（即被告）不得將Ｑ─５售予其他直
      接用戶或經銷商，以維護甲方（即原告）之權益。如有違反此項約定，乙方將
      放棄先訴抗辯權，且甲方得要求最低新台幣壹佰萬元之賠償。」，足見於合約
      期間內，被告不得使用原告所出資提供之模具，生產同樣之Ｑ─５注水式氣動
      拋光機出售他人甚明。
（二）又原告主張被告於兩造合約存續期間，出售相同於Ｑ─５之注水式氣動拋光機
      而名稱改為ＳＷ─７之注水式氣動拋光機予第三人，業舉財政部台中關稅局九
      十年十一月十二日中普出字第九○二○○一九九號函、基隆關稅局九十年十二
      月七日基普出密字第九○二○○三四四號函、台北關稅局九十年十二月二十日
      北普出密字第九○二○○四二三號所附被告出口報單等被告出口ＳＷ─７注水
      式氣動拋光機具之出口報單影本，及ＷＡ公司出售ＳＷ─７注水式氣動拋光機
      與ＢＢ公司之Ｉｎｖｏｉｃｅ影本等件為證（見卷（一）九二、一一七頁；一
      二二、一七四至一八○、二四四至二四七頁；二七六、三二八、三二九、三四
      六、三九一頁；一二頁）為證，觀諸該等出口報單記載，被告公司確曾於九十
      年三月七日、三月十五日、三月二十九日、四月四日、四月二十七日、五月二
      十五日報關出口ＳＷ─７注水式氣動拋光機予Ｗｅｓｔｅｒｎ  Ａｍｅｒｉｃ
      ａ  ＡｉｒＤｉｖｉｓｉｏｎ等外國公司（詳如附件所載）；且證人甲○○  ○○○
      ○○○○○○○ ○○○○○○即原告在美國代理商ＢＢ公司總經理亦證述：「我是原告在美
      國獨家代理商，但我又在美國市場上看到相同東西（原告庭呈證物即後述送鑑
      之編號Ａ），所以我買下樣品寄給原告，告訴他違反我們之間的獨家代理協議
      。我是從Ｗｅｓｔｅｒｎ  Ａｍｅｒｉｃａｎ  Ｇｒａｎｉｔｅ公司買的。：
      ：我帶了兩個東西，黑的是我自己向原告買的，藍色的是我客戶從其他廠商買
      的，兩者除了外觀的橡膠，其餘都是一樣。：我沒有拆解過變更過，是原封不
      動寄給原告。：：：：我是在美國看到有其他公司賣系爭東西，所以證明給原
      告看，原證二是Ｗｅｓｔｅｒｎ  Ａｍｅｒｉｃａｎ  Ｇｒａｎｉｔｅ公司開
      出類似送貨單的證明。：：約是五月十四日下單，應該是馬上拿到貨物，六月
      十四日付款。：：：（問：依美國的商業習慣ｉｎｖｏｉｃｅ的時間是否即是
      出貨時間？）一般而言是，貨寄出後二十四小時就會寄發ｉｎｖｏｉｃｅ。（
      問：證人是否於五月十四日之前就已經知道Ｗｅｓｔｅｒｎ  Ａｍｅｒｉｃａ
      ｎ  Ｇｒａｎｉｔｅ公司在賣編號Ａ物品？）是於五月十四日前知道。」等情
      綦詳（見本院九十一年七月十一日言詞辯論筆錄即卷（二）第一五○至一五四
      頁）。又被告所生產之ＳＷ─７自開始生產至現今之製作均是相同，並經證人
      李光台即被告公司職員證述屬實（見本院卷（二）第一○九頁第七、九行）。
      再經本院將被告所提出之ＳＷ─７成品與原告之Ｑ─５成品送中國機械工程學
      會鑑定，經該學會以樣品特徵交叉比對，在機械專業實務及工程理論基礎下，
      分析各鑑定實體之組成零件、系統總成、設備規格、產品功能及相關操作方法
      後，認Ｑ─５與ＷＡ公司售予ＢＢ公司之ＳＷ─７（經編號為Ａ）大體結構及
      外形均屬相同，對應的設計功能及設備規格均屬一致，少數零件外觀或材質的
      差異對拋光機具主體主應用功能則未產生可資鑑別性的影響，區別僅在附屬效
      用及些微零件採用的材質；鑑定標的物Ｃ（即Ｑ─５）與Ｅ（即ＳＷ─７）拋
      光機於結構及各元件特徵尺寸均一致，其出自同一模具或經複製之模具有相當
      機率，有該學會九十二年一月二十四日特定技術事項鑑定書及九十二年四月二
      十二日中機（四八）發字第九二○三四號函一件在卷可憑（見本院卷（二）第
      三○六頁）。而被告所稱Ｑ─５及ＳＷ─７注水式氣動拋光機存在於本體外觀
      構造、手把護套之材質、表面處理及注水器之構造、風量調整閥、手柄設計構
      造、擋水板設計、齒輪軸之設計等差異點，就注水式拋光機整體結構及功能而
      言，均屬旁枝末節或為材質顏色之變化，或在原主體上添加小溝槽附裝非主功
      能元素，復有中國機械工程學會九十二年五月二十六日中機（四八）發字第九
      二○四○號函可稽（見卷（三）第二頁）；且該差異與前述用以生產Ｑ─５注
      水式氣動拋光機之本體模具、防塵套模具、節流閥旋鈕模具、注水管模具製造
      之主體無關，並經被告法定代理人自認在卷（見本院卷（二）第三一○頁倒數
      第一行及第三一一頁第一、二行），是堪認被告於前述合約期間內出售第三人
      之ＳＷ─７注水式氣動拋光機與原告委由被告生產Ｑ─５注水式氣動拋光機係
      屬相同。至證人Ｒｏｂｅｒｔ  Ｊｏｈｎ  ＭｃＮａｍａｒａ即ＷＡ公司負責
      人證述：該公司未曾出售ｓｗ─７與ＢＢ公司等語（見本院卷（二）第一八二
      、一八三頁），則顯與前開被告不爭之ＷＡ公司出售ＳＷ─７拋光機與ＢＢ公
      司之ｉｎｖｏｉｃｅ記載不合，要無可採。是被告於兩造合約期間內，即違反
      兩造前開約定，將實質上為Ｑ─５之注水式氣動拋光機（即被告改以ＳＷ─７
      品名）出售予第三者，堪以認定。
（三）雖被告抗辯其於受原告委託生產系爭Ｑ─５注水式氣動拋光機前，即曾委託製
      造模具廠商即振芳重力鑄造廠生產同樣之ＳＷ─７模具乙節，固據提出該公司
      分別於八十九年四月二十五日、同年五月二十五與該鑄造廠所簽立製造ＳＷ７
      （模具名稱為７Ｗ○○一）之模（治）具製作契約書暨保管契約書各一紙、模
      具相片五張（見本院卷（三）第一二、一三頁；三一、三二頁），及聲請傳訊
      模具製造者蔡振芳為證。又證人蔡振芳雖到庭證稱：「我是從事鑄造成品、模
      具開發，我約從事十三年，我經營振芳重力鑄造廠有六年，我有幫被告開發模
      具，是有四、五年時間，以前我大哥也是模具開發，我在我大哥那邊作，所以
      被告認識我，被告將圖面給我，叫我依照圖面作模具，從開始到現在約有一、
      二十具。被告將圖面交給我時，沒有簽約，但模具完成後才簽約，因為圖面有
      時要討論，討論後簽契約書，模具完成時簽保管書。：：以前我有幫被告做過
      五Ｗ○○一（即Ｑ─５模具），是在七Ｗ○○一（即ＳＷ─７模具）以後，我
      不知道為何五Ｗ○○一為何會再在七Ｗ○○一之後，五Ｗ○○一交回被告公司
      ，五Ｗ○○一形狀同七Ｗ○○一，但大小比例我無法確定。五Ｗ○○一是在七
      Ｗ○○一後之二、三個月：：五Ｗ○○一、七Ｗ○○一都是三個洞。」等語在
      卷（見本院卷（三）第七頁、第九頁第七行）；惟由蔡某另證：「（問：七Ｗ
      ○○一證人是何時完成？）約是接受委託後三十日完成。有開發票，但是與翻
      砂等一起開立，發票只有總額記載，沒有項目明細，除非客戶特別要求，否則
      模具與其他費用開總額發票。我不知道為何被告公司要我開發相同模具。」、
      「（問：交易發票是否有註明七Ｗ○○一？）沒有，我只寫鋁製品。」等情可
      知（見本院卷（三）第八頁第八至一二行），蔡某於受託製造ＳＷ─７模具時
      未於發票載明受託生產模具及模具名稱項目，核與一般交易慣例有別，則蔡某
      是否先於原告委託被告生產Ｑ─５（即被告委託蔡振芳生產之五Ｗ○○一模具
      ）注水式氣動拋光機之前，即有委託蔡某生產相同之模具即所謂ＳＷ─７模具
      （七Ｗ○○一），已不無可疑；且由蔡某復證：「（問：五Ｗ○○一是何時完
      成？）約是七Ｗ○○一後三、四個月，五Ｗ○○一沒有簽契約書、保管書，我
      是簽七Ｗ○○一，當時被告公司沒有拿五Ｗ○○一得製作契約書及保管書給我
      簽，所以我就沒有簽。」等情以觀（見本院卷（三）第九頁第一至三行），蔡
      振芳同為被告製造模具，何以ＳＷ─７（即七Ｗ○○一）模具簽有製作契約書
      及保管書而Ｑ─５（即五Ｗ○○一）注水式氣動拋光機模具卻未簽該等文書，
      亦未見被告為一合理交待，猶不免啟人疑竇；而證人蔡振芳所稱於生產ＳＷ─
      ７模具後（即八十九年五月二十五日─見卷附保管契約書所載）三、四月，再
      生產五Ｗ○○一模具（即系爭Ｑ５模具），雖與兩造係於八十九年九月一日簽
      約生產Ｑ─５注水式氣動拋光機之日期吻合，惟與證人李光台即被告公司員工
      前於本院九十一年五月十三日言詞辯論期日所證述：「ＳＷ─７及ＧＷＰ─７
      （應為ＧＰＷ─７之誤）是在八十九年七月正式的打樣出來。」等情相核（見
      本院卷（二）第一○九頁第七行），則顯不相符，益徵被告此部分抗辯係臨訟
      杜譔，要無可採。至被告另提出ＳＷ─７注水式氣動拋光機其設計圖設計日期
      固載為八十九年四月間（見卷（二）第二三一至二三三頁），惟該設計圖乃被
      告片面製作之文書；又渠所提於本件合約前與ＷＡ公司就ＳＷ─７注水式氣動
      拋光機樣品之來往文件，則經原告否認該文書之真正，被告復未舉證該傳真函
      之真正，是均無足為有利被告之認定。
四、綜上所述，原告主張被告於兩造合約終止前，即違反契約約定，生產Ｑ─５注水
    式氣動拋光機予第三人，堪以採信；被告所辯，要無可採。原告違反兩造約定，
    於合約期間內出售如附件所示之Ｑ─５注水式氣動拋光機予第三人，依前述合約
    書第八條第二款規定，原告固得請求被告賠償一百萬元；惟兩造契約並無於被告
    違反前開規定時，應將出售之產品收回之約定，是原告請求被告收回渠如附件所
    示出售之ＳＷ─７注水式氣動拋光機計三百二十三件，於法即屬無據。按給付無
    確定期限者，債務人於債權人得請求給付時，經其催告而未為給付，自受催告時
    起，負遲延責任；其經債權人起訴，或依督促程序送達支付命令者，與催告有同
    一效力，民法第二百二十九條第二項定有明文。從而，原告本於契約法律關係，
    請求被告給付一百萬元，及自起訴狀繕本送達翌日即九十年八月九日起至清償日
    止，按年息百分之五計算之利息，於法有據，應予准許。逾上開範圍之請求，為
    無理由，應予駁回。
五、兩造陳明願供擔保，聲請宣告假執行或免為假執行，經核原告勝訴部分，合於法
    律規定，爰分別酌定相當之擔保金額宣告之；原告其餘假執行之聲請，因訴之駁
    回而失所依據，不予准許。
六、至兩造其餘之攻擊防禦方法，經本院斟酌後，認為均不足以影響本判決之結果，
    自無逐一詳予論駁之必要，併此敘明。
七、據上論結，本件原告之訴為一部有理由、一部無理由，依民事訴訟法七十九條但
    書、第三百九十條第二項、第三百九十二條，判決如主文。
中      華      民      國    九十二    年      八      月      十五    日
                                臺灣板橋地方法院民事第二庭
~B法      官  林玫君
右為正本係照原本作成
如對本判決上訴，須於判決送達後廿日內向本院提出上訴狀
中      華      民      國    九十二    年      八      月      十五    日
~B法院書記官  王政煌


司法院資訊處製作；財團法人民間司法改革基金會備份。
